【裁判字號】    99,訴,1409
【裁判日期】    991126
【裁判案由】    債務人異議之訴
【裁判全文】
臺灣高雄地方法院民事判決              99年度訴字第1409號
原      告  潘翠慈
訴訟代理人  陳益軒律師
被      告  台新國際商業銀行股份有限公司
法定代理人  吳清文
訴訟代理人  張明賢
上列當事人間債務人異議之訴事件，本院於民國99年10月13日言
詞辯論終結，判決如下：
    主    文
本院九十八年度司執字第一○九四六四號強制執行事件所為之執
行程序應予撤銷。
訴訟費用新台幣伍仟玖佰伍拾元由被告負擔。
    事實及理由
一、原告主張：伊於民國91年7 月23日購買牌照號碼5672-FC 號
    之汽車（下稱系爭汽車），並向被告辦理汽車貸款新臺幣（
    下同）55萬元，約定年利率為16% ，期間自91年8 月22日起
    至94年7 月22日（共36期，每期應償還19,336元，下稱系爭
    貸款）；而被告為擔保系爭貸款獲償，除要求伊以系爭汽車
    設定動產抵押權予被告外，並要求伊應向訴外人統一安聯產
    物保險股份有限公司（嗣於94年合併更名為新安東京海上產
    物保險股份有限公司，下稱新安產險）投保失竊險，更要求
    伊簽發票載發票日91年7 月19日，到期日為同年9 月21日、
    面額為55萬元之本票（下稱系爭本票）乙紙交予被告。嗣系
    爭汽車於91年11月6 日失竊，新安產險即函知被告同意後理
    賠489,760 元（下稱系爭保險金），並請求辦理註銷動產抵
    押權設定及失竊車牌照手續，詎因被告認為新安產險理賠失
    竊保險金後，等同於伊未滿一年即將系爭貸款清償完畢，遂
    執動產抵押契約書（下稱系爭抵押契約）第4 條第2 款約定
    ，要求支付系爭貸款10% 之違約金，惟因伊拒絕支付，被告
    竟拒絕配合辦理註銷動產抵押權設定及失竊車牌手續，致新
    安產險無法給付系爭保險金，被告旋於91年12月3 日持系爭
    本票向本院聲請本票裁定，經本院於91年12月6 日以91年度
    票字第28086 號民事裁定（下稱系爭本票裁定）准予強制執
    行，嗣於92年2 月27日確定。被告則於95年10月31日、97年
    9 月16日持系爭本票裁定向本院聲請強制執行，然因執行均
    無結果，並由本院發給97司執字第100929號債權憑證（下稱
    系爭債證）。嗣被告再於98年年間向本院聲請以98年度司執
    字第109464號執行事件執行（下稱系爭執行事件），然系爭
    本票之票款請求權，自91年12月6 日成立迄95年10月31日聲
    請強制執行時，已罹於3 年時效消滅，被告自不得再執以系
    爭本票裁定續就伊之財產聲請強制執行，爰依強制執行法第
    14條第1 項規定，提起本件訴訟等情。並聲明：系爭執行事
    件所為之強制執行程序應予撤銷。
二、被告則以：自91年系爭汽車失竊後，至93年雙方在高雄市苓
    雅區調解委員會調解期間，原告對於欠款乙事均未爭執，原
    告僅爭執是否應給付提前清償違約金，應認原告已承認系爭
    本票票款債權等語，資為抗辯。並聲明：駁回原告之訴。
三、兩造間不爭執事項：
  (一)原告於91年7 月23日購買系爭汽車，並向被告辦理系爭貸款
    。
  (二)被告為擔保系爭貸款獲償，除要求原告以系爭汽車設定動產
    抵押權予被告外，並要求原告應向新安產險投保失竊險，更
    要求原告簽發票系爭本票乙紙交予被告。
  (三)系爭汽車於91年11月6 日失竊，新安產險即函請被告同意後
    理賠系爭保險金，並請求辦理註銷動產抵押權設定及失竊車
    牌照手續。
  (四)被告認為，新安產險為失竊保險金給付後未滿一年原告即將
    系爭貸款清償完畢，遂依系爭抵押契約第4 條第2 款約定要
    求原告支付系爭貸款10% 之違約金。
  (五)原告拒絕支付違約金，被告即拒絕配合辦理註銷動產抵押權
    設定及失竊車牌手續，致新安產險無法給付系爭保險金予原
    告。
  (六)被告於91年12月3 日持系爭本票向本院聲請本票裁定，並於
    92年2 月27日確定。嗣陸續於95年10月31日、97年9 月16日
    持系爭本票裁定向本院聲請強制執行，惟因執行均無結果，
    而由本院核發系爭債證。被告再於98年11月5 日持系爭債證
    向本院聲請以系爭執行事件執行。
四、兩造於審理中協商之爭點：系爭債證所載債權，其請求權時
    效，是否因原告承認而中斷? 其請求權是否已罹於時效？茲
    敘述得心證之理由如下：
  (一)按票據上之權利，對本票發票人，自到期日起算，三年間不
    行使，因時效而消滅，票據法第22條第1項定有明文。又消
    滅時效得因承認或起訴而中斷，依督促程序聲請發支付命令
    ，與起訴有同一效力；又時效中斷者，自中斷之事由終止時
    ，重行起算。民法第129 條第1 項第2 款、第3 款及第2 項
    第1 款分別定有明文。又民法第129 條第1 項第2 款所稱之
    承認，乃債務人向請求權人表示認識其請求權存在之觀念通
    知（最高法院26年鄂上字第32號、61年台上字第615 號判例
    意旨參照）。次按，經確定判決或其他與確定判決有同一效
    力之執行名義所確定之請求權，其原有消滅時效期間不滿5
    年者，因中斷而重行起算之時效期間為5 年，民法第137 條
    第3 項固定有明文。惟所謂「與確定判決有同一效力之執行
    名義」係指實體上爭執業已確定者而言，按法律所以規定短
    期消滅時效，係以舉證困難為主要目的，如請求權經法院判
    決確定，或和解、調解成立者，其實體權利義務關係業已確
    定，不再發生舉證問題，為保護債權人之合法利益，以免此
    種債權人明知債務人無清償能力，仍須不斷請求強制執行或
    為其他中斷時效之行為，並為求其與強制執行法第4 條第3
    項規定相呼應，所以有民法第137 條第3 項延長時效期間為
    5 年之規定；而本票執票人依票據法第123 條規定，聲請法
    院裁定許可對發票人強制執行，係屬非訟事件，此項裁定並
    無確定實體上法律關係存否之實質確定力，自非與確定判決
    有同一效力之執行名義，執票人之請求權消滅時效期間，並
    不能因取得法院許可強制執行之裁定而延長為5 年（最高法
    院83年度台上字第2675號判決意旨參照），是被告雖已取得
    系爭本票裁定，並因執行無效果而取得系爭債證，然其所表
    彰之系爭本票票款請求權時效仍為3 年。經查，系爭本票發
    票日為91年7 月19日，到期日為91年9 月21日，被告於91年
    間持系爭本票向本院聲請許可強制執行，經本院准許核發系
    爭本票裁定，係經由法院向系爭本票債務人即原告表示行使
    本票債權之意思，自屬民法第129 條第1 項第1 款之「請求
    」而發生中斷時效之效果，惟被告取得系爭本票裁定之執行
    名義後，依前揭法律規定及說明，仍須於6 個月內開始強制
    執行或聲請強制執行，始能保持中斷時效之效力。否則，若
    未於請求後6 個月內開始強制執行或聲請強制執行或有其他
    中斷時效之事由，其因請求而中斷之時效視為不中斷，時效
    期間應回復自本票到期日起算。本件被告取得系爭本票裁定
    後，遲於95年10月31日始向本院聲請強制執行，而未於6 個
    月內聲請對原告為強制執行，時效視為不中斷，時效期間應
    回復自系爭本票到期日即91年9 月21日起算3 年，故系爭本
    票之票款請求權至94年9 月21日已因不行使而罹於時效，應
    堪認定。
  (二)次按票據乃文義證券及無因證券，票據上之權利義務，悉依
    票上所載文義定之，與其基礎之原因關係各自獨立，票據上
    權利之行使，不以其原因關係存在為前提( 最高法院88年度
    台簡上字第55號判決參照) ，是系爭本票債權是否存在，與
    系爭貸款債權是否存在，本屬二事，不容混淆。本件被告固
    辯稱原告僅爭執是否應給付提前清償違約金，始終未爭執欠
    款之事，應屬承認系爭本票票款債權云云，並提出外訪報告
    單1 紙為憑，然此為原告所否認，故被告抗辯是否可採，自
    應憑卷存證據資料而為認定。查，審諸被告提出之外訪報告
    單僅記載：外訪時間為92年5 月13日晚間7 時許，原告在家
    陳稱系爭汽車已遭竊，而新安產險業已理賠被告，惟仍不足
    約8 萬元，被告要求一次將差額補齊，原告曾表示沒有辦法
    ，希望能分期付款，然被告法務人員不願意，彼此有磨擦發
    生等語（見本院卷第62頁），而未有任何關於原告承認系爭
    本票票款債權之記載以觀，縱認上開外訪報告單之記載均屬
    實在，充其量僅足證明原告對於系爭貸款債權並不爭執，尚
    佐證原告已承認系爭本票票款債權。此外，被告除前揭外訪
    報告單外，並未能舉出其他積極證據以資證明原告承認系爭
    本票票款債權，自難為其有利之認定，故其所為上開辯解，
    尚非可採。
  (三)末按執行名義成立後，如有消滅或妨礙債權人請求之事由發
    生，債務人得於強制執行程序終結前，向執行法院對債權人
    提起異議之訴；如以裁判為執行名義時，其為異議原因之事
    實發生在前訴訟言詞辯論終結後者，亦得主張之，強制執行
    法第14條第1 項定有明文。本件被告於系爭本票票款請求權
    之消滅時效完成後，始以系爭執行事件聲請對原告執行，且
    被告並未舉證原告確有承認系爭本票票款債權之情事，均如
    前述，則原告援引時效抗辯拒絕給付，並於系爭執行事件程
    序終結前，以系爭本票票款請求權已罹於時效之消滅債權人
    請求之事由，提起本件債務人異議之訴，即屬有據。
五、從而，原告依強制執行法第14條第1 項之規定，請求撤銷系
    爭執行事件之強制執行程序，為有理由，應予准許。
六、本件係原告全部勝訴，其繳納之第一審訴訟費用即裁判費5,
    950 元，應由被告負擔。
七、結論：本件原告之訴為有理由，依民事訴訟法第78條、第87
    條第1 項，判決如主文。
中    華    民    國    99    年    11    月    26    日
                  民事第五庭  法  官  李育信
以上正本係照原本作成。
如不服本判決，應於送達後20日內，向本院提出上訴狀並表明上
訴理由，如於本判決送達前提起上訴者，應於判決送達後10日內
補提上訴理由書（須附繕本）。
中    華    民    國    99    年    11    月    26    日
                              書記官  陳孟琳

司法院資訊處製作；財團法人民間司法改革基金會備份。
